【裁判字號】    97,訴,2917
【裁判日期】    980521
【裁判案由】    債務人異議之訴
【裁判全文】
臺灣板橋地方法院民事判決              97年度訴字第2917號
原      告  丙○○
訴訟代理人  蔡調彰律師
被      告  龍承塑膠工業有限公司
法定代理人  乙○○○
訴訟代理人  陳祖德律師
參  加  人  新光產物保險股份有限公司
法定代理人  甲○○
訴訟代理人  吳麒律師
            陳哲民律師
上列當事人間債務人異議之訴事件，經本院於民國98年5 月7日
言詞辯論終結，判決如下：
    主  文
原告之訴駁回。
訴訟及參加費用應由原告負擔。
    事實及理由
一、原告主張：
  (一)原告所有座落臺北縣樹林市○○路20號一、二樓及20-1號建
    物，並留有2.8 公尺之防火巷。被告自民國82年起像原告成
    租20-1號後棟建築物作為塑膠加工廠，竟於防火巷搭建建物
    作為電梯及調漆室使用。在96年1 月24日原告所有20號2 樓
    空屋及被告承租之20-1號廠房發生火災燒燬。
  (二)被告以原告20號建物之室外樓梯，疏於注意未加封閉，使閒
    雜人員經由室外樓梯登上20號2 樓空屋，並自2 樓空屋東側
    第一間鐵皮屋窗外進入2 樓室內，致使2 樓配電箱電線夾有
    鉗子，引起失火，藉由被告在防火巷加建之建物延燒至被告
    承租之原告所有20-1號廠房，導致被告之機器設備損失新臺
    幣（下同）18,069,650元為由，向  鈞院提起損害賠償訴訟
    ，並經鈞院以96年度重訴字第51號認定被告實際損失為6,92
    5,297 元，惟被告與有過失，原告應給付被告484,708 元，
    此並經臺灣高等法院96年度上字第829 號、最高法院97年度
    臺上字第2147號駁回上訴確定。被告請求之損害賠償金額，
    業經新光產物保險公司理賠4,670,840 元，差額由原告給付
    。
  (三)被告竟仍以已獲理賠及原告補足差額，聲請鈞院97年度執字
    第99931 號強制執行，查封原告所有之不動產，惟被告請求
    之損害賠償已經獲得全部清償，且亦經新光產物保險公司主
    張代位權向原告求償，原告即不可能重複清償，無損害賠償
    請求債權之存在而可得執行，權利之行使亦有違民法第148
    條第2 項誠信原則，被告不得再聲請強制執行。
  (四)原告所有出租與被告作為塑膠加工廠之系爭20-1號建物，因
    被告於前後棟防火巷加蓋建物作為電梯及調漆室，致使防火
    巷安全間隔功能喪失，延燒付之一炬。被告承租原告所有系
    爭20-1號廠房，如無被告在2.8 公尺防火巷上加蓋建物使用
    ，火勢因防火巷間隔阻滯，即不會受到波及。被告即應負民
    法第434 條承租人之重大過失致失火而滅失之損害賠償。又
    被告向原告承租之系爭建物為重型鋼骨結構，面積約823 平
    方公尺，依系爭建物之一部分，前為高速鐵路興建，經交通
    部高速鐵路工程局函辦理非法定建物之救濟金發放作業，計
    徵收603 平方公尺之土地及其上原系爭20-1號建物之一部分
    ，以偏低之非法定建物救濟金加計自動拆除獎金，共計13,
    135,431 元，每平方公尺補償21,783元，原告所有系爭建物
    之價值為17,987,409元，原告請求與被告已獲理賠之金額相
    等之4,670,849 元。
  (五)為此，提起本件債務人異議之訴，請求判決：鈞院97年度
    執字第99931 號強制執行程序應予撤銷。被告應給付原告
    新臺幣4,670,849 元，及自起訴狀送達之翌日起至清償日止
    按周年利率百分之五計算利息。
二、被告則抗辯：
  (一)本件執行名義成立是在97年10月16日，然本件在執行名義成
    立後，原告並無消滅或妨礙債權人請求之事由發生。被告受
    領新光產物保險公司之理賠在97年4 月11日，而言詞辯論終
    結是97年7 月1 日，縱有異議，原因之事實，亦係發生於前
    訴訟言詞辯論終結前。且保險制度在保護被保險人，非為減
    輕損害事故加害人之責任，保險給付請求權之發生，係以定
    有支付保險費之保險契約為基礎，與侵權行為所生之損害賠
    償請求權，並非出於同一原因，兩者除有保險法第53條代位
    權之關係外，並不生損益相抵之問題。況原告並無給付任何
    款項給被告或新光產物保險公司，自無消滅或妨礙債權人請
    求之事由存在，原告請求撤銷執行程序，於法無據。
  (二)又系爭火災係因原告之過失行為造成火勢，而延燒被告廠房
    內機械設備及原料，業據  鈞院、高等法院及最高法院判決
    確定在案，判決理由中亦認定被告並無重大過失，自應受該
    確定判決之拘束。況系爭電梯係被告之前手李承駿早在82年
    間向原告承租系爭房屋時，在原告允許下搭建，嗣其於87年
    就系爭20號房屋退租後，87年已不再使用電梯，並將電梯及
    通道封閉，至89年間將通道改為調漆室，嗣李承駿於91年年
    間將公司轉讓給被告後，退出公司經營，但未拆除電梯及調
    漆室，同年由被告向原告另行承租20-1號房屋經營塑膠製造
    業，但並無使用電梯及調漆室，縱有成為延燒系爭房屋之媒
    介，其並非被告所建或使用，係原告出租房屋時，未拆除所
    致，非可卸責於被告，被告既無重大過失，原告反於確定判
    決認定之事實及理由，依民法第434 條規定，請求被告賠償
    損害，殊無理由。縱有過失，但原告亦有重大過失，爰主張
    過失相抵。
  (三)為此，請求駁回原告之訴。
三、參加人新光產物保險公司則陳稱：
  (一)本件執行名義之火災事故，於96年1 月4 日發生火災後，被
    告即於96年2 月7 日請求原告賠償，因被告向參加人投保商
    業火災保險，參加人乃於96年3 月間支付保險金4,670,849
    元予被告，被告亦於96年3 月23日簽權利讓與同意書予參加
    人，依民事訴訟法第254 條、第401 條、及強制執行法第4
    條之2 規定，判決效力及執行效力自及於參加人，參加人並
    已向民事執行處聲明承擔強制執行程序，是本件執行名義並
    無債務人異訴之訴之事由存在。
  (二)為此，請求駁回原告之訴。
四、兩造不爭執之事實：
    本件被告前曾因其置放於系爭20-1號房屋內之財物遭原告所
    有20號房屋失火延燒燒毀，起訴請求原告賠償損害18,09,65
    0 元，及自起訴狀繕本送達翌日起至清償日止按年息5%計算
    之利息，經本院以96年度重訴字第51號判決原告賠償4,847,
    708 元，及自96年2 月7 日起至清償日止按年息5%計算之利
    息，並駁回被告其餘之訴，原告不服提起上訴，經臺灣高等
    法院以96年度上字第829 號判決駁回原告之上訴，原告不服
    再提起上訴，經最高法院以97年度臺上字第2147號裁定駁回
    原告之上訴確定。
五、本件爭點與本院判斷：
  (一)原告提起債務人異議之訴部分：
  按系爭房屋被上訴人於起訴後，訴訟繫屬中，以其所有權移
    轉於訴外人某公司，固為被上訴人所不爭執，第訴訟繫屬中
    為訴訟標的之法律關係，雖移轉於第三人，於訴訟無影響，
    民事訴訟法第254 條第1 項定有明文。所謂於訴訟無影響，
    係指原告或被告不因為訴訟標的之法律關係移轉於第三人，
    而影響關於為訴訟標的之法律關係之要件而言。是被上訴人
    在本件訴訟繫屬中，將為訴訟標的之系爭房屋所有權移轉於
    訴外人某公司，而其關於為訴訟標的之法律關係之要件，仍
    不得因是而指為有欠缺。最高法院44年台上字第1039號判例
    著有明文。
  原告雖主張：被告因原告失火燒毀被告之機具設備、庫存原
    料及成品而起訴請求賠償，經  鈞院於96年8 月16日以96年
    度重訴字第51號判決判命原告賠償484 萬7708元，及自96年
    2 月7 日起至清償日止按年息5%計算之利息（詳本院卷第13
    頁），惟被告於97年4 月11日即起受領新光產物保險公司給
    付之保險金467 萬0849元（詳本院卷第34頁），則被告對於
    原告之損害賠償請求權就其已受領保險金部分已由新光產物
    保險公司代位，詎被告仍向原告請求賠償，原告不服上開第
    一審判決，提起上訴，經台灣高等法院於97年7 月1 日辯論
    終結，並於97年7 月22日駁回原告之上訴（詳本院卷第19頁
    ），原告不服上開第二審判決，提起上訴，經最高法院於97
    年10月16日以97年度台上字第2147號裁定駁回原告之上訴（
    詳本院卷第25頁），嗣被告於  鈞院96年度重訴字第51號判
    決後，竟據以為執行名義，聲請  鈞院執行處以97年度執字
    第99931 號強制執行事件執行原告之財產，因原告就判決命
    給付金額與被告受領保險金之差額19萬2171元已清償予被告
    （詳本院卷第28頁），則被告自不得就已獲清償而不存在之
    請求權再為執行，原告自得提起債務人之訴云云。
  惟查被告係於97年4 月11日自新光產物保險公司受償損害賠
    償請求權中之467 萬0849元，而其據以強制執行之判決最後
    事實審言詞辯論終結日為97年7 月1 日，則被告之受償係在
    最後事實審言詞辯論終結前，自非屬得提起債務人異議之訴
    之事由。次查被告於受領新光產物保險公司之保險金後，其
    損害賠償請求權已受償部分，依保險法之規定固然當然由新
    光產物保險公司代位，然依民事訴訟法第254 條第1 項規定
    之當事人恆定原則，訴訟標的之法律關係並不受影響，且被
    告對於原告取得判決之既判力，依民事訴訟法第401 條第1
    項之規定，及於新光產物保險公司，新光產物保險公司不得
    重複提起訴訟，原告並無受二次追償之風險，且被告於本院
    98年2 月19日審理時亦向新光產物保險公司承諾，會將強制
    執行領取之金錢給付予新光產物保險公司（詳本院卷第64頁
    ）。則原告以被告已領取保險金為由，提起本件債務人異議
    之訴，為無理由，不應准許。
  原告雖援引最高法院95年度台上字第1176號判決，及95年度
    台再字第55判決，謂：訴訟繫屬中為訴訟標的之法律關係移
    轉予第三人，於訴訟屬無影響，但實體法之權利或義務關係
    仍應依實體法決定云云。惟95年度台上字第1176號係指上訴
    人於事實審言詞辯論終結前喪失股東之身分，猶請求確認股
    東身分存在，無當事人恆定原則之適用，95年度台再字第55
    號則係對於上開95年度台上字第1176號判決所提起之再審之
    訴所為之判決，兩者案情相同。是上開2 件最高法院判決並
    無否認或變更同院44年台上字第1039號判例之旨趣，原告過
    度擴張上開2件最高法院判決之適用範圍，顯不足採。
  (二)原告請求被告賠償失火之損害4,670,840元部分：
  按租賃物因承租人失火而毀損滅失者，以承租人有重大過失
    為限，始對出租人負損害賠償責任，民法第434 條已有特別
    規定；該條所謂重大過失，係指顯然欠缺普通人應盡之注意
    而言，承租人之失火，縱因欠缺善良管理人之注意所致，而
    於普通人應盡之注意無欠缺者，不得謂有重大過失，最高法
    院22年上字第2558號判例意旨可供參考，故出租人因租賃標
    的物失火毀損，請求承租人賠償損害者，尚須證明承租人因
    重大過失而失火。
  原告雖主張：本件火災火勢係先自系爭20號房屋中間處延燒
    至被告承租20-1號房屋中間北側，而非從兩側延燒，因被告
    於系爭20-1號房屋中間之防火間隔處搭建2 層樓高度電梯及
    調漆室，致火勢因風勢及輻射熱影響自該2 層樓高之電梯及
    調漆室延燒至20-1號房屋北面中間，導致防火間隔功能喪失
    而擴散致20-1號房屋全部付一炬，被告就其所承租20-1號房
    屋因失火造成之損害自有重大過失云云，並提出本院96年度
    重訴字第51號及高等法院96年度上字第829 號民事判決各1
    件為證。惟按消防法固可認係與公共安全有關之保護他人之
    法律，但違反者僅係未盡善良管理人之注意義務，僅構成輕
    過失，尚難論以重大過失（最高法院87年上字第1317號判決
    參照）。查被告公司之前負責人李承駿自82年起即承租系爭
    20-1號房屋（即後棟），於87年時再增加承承租糸爭20號房
    屋（即前棟），迨至89年時即僅承租後棟20-1號房屋，未再
    承租前棟20號房屋，其於前後棟房屋同時承租時，曾經原告
    之同意自行出資做了電梯連接前後兩棟房（至詳本院卷第10
    頁配置圖），前棟20號房屋未承租後，電梯並未拆除，原告
    亦未要求林承駿作任何處理，又李承駿於89年間未承租前棟
    20號房屋時，原告即將前後棟通路封閉，將前棟20號房屋另
    行出租他人，李承駿即將封閉之通道空間改為調漆室使用之
    事實，已據李承駿於本院96年度重訴字第51號審理時證述甚
    詳，有本院96年度重訴字第51號民事判決1 件在卷足憑，自
    堪信為真實。次查被告公司之前負責人於前後兩棟房屋之防
    火間隔上搭蓋電梯連接前後兩棟房屋固有未當，然僅係占用
    防火間隔中間之一段，並占用防火間隔之全部，使防火間隔
    功能完全喪失，揆諸前揭最高法院判決要旨，被告公司違反
    消防建築之相關法令固係違反保護他人之法律，然僅應認係
    構成輕過失。再者，被告公司前負責人李承駿係徵得原告同
    意後始搭建電梯連接前後兩棟房屋，該電梯為前後兩楝房屋
    之附屬部分，原告於收回前棟20號房屋時即可自行拆除，或
    要求被告公司前負責人李承駿拆除，惟原告於回收前棟20號
    房屋時僅將電梯通路封閉，即未為任何處理，因此，被告公
    司前負責人李承駿搭建之電梯於系爭建物失火前猶存在於現
    場，原告亦有可歸責之事由，且本件火災之成因係原告所有
    20號房屋延燒至20-1號房屋所致，則被告就20-1號房屋遭失
    火燒毀之過失自難認已達重大之程度。末查本院96年重訴字
    第51號民事判決及台灣高等法院96年度上字第829 號民事判
    決均判定被告就其置放於20-1號房屋內之財物損害應自負30
    % 之與有過失程度，而過失是否重大雖非全以過失之比例為
    斷，然過失之比例仍為判斷過失是否重大之重要依據，則被
    告前負責人李承駿於前後棟之房屋搭建電梯既僅負30% 之與
    有過失責任，其餘70% 之過失全由原告負責，自應認被告之
    過失尚未達重大之程度。
  綜上所述，原告既未證明被告之過失已達重大之程度，則其
    請求被告賠償失火之損害4,670,840 元，即屬無據，不應准
    許。
六、從而，原告提起債務人異議之訴，依據民法第434 條規定請
    求被告賠償853, 686元，及自起訴狀繕本送達之翌日即98年
    1 月10日起至清償日止按年息百分之5 計算之利息，為無理
    由，均應予駁回。
七、結論：原告之訴為無理由，依民事訴訟法第第78條，判決如
    主文。
中    華    民    國    98    年    5     月    21    日
                  民事第三庭    法  官  何君豪
以上正本係照原本作成。
如對本判決上訴，須於判決送達後20日內向本院提出上訴狀。
中    華    民    國    98    年    5     月    21    日
                                書記官  黃琴茜


司法院資訊處製作；財團法人民間司法改革基金會備份。
